臺灣臺北地方法院刑事判決　　　　　　　95年度訴字第1529號
公　訴　人　臺灣臺北地方法院檢察署檢察官
被　　　告　甲○○
選任辯護人　李建民律師
上列被告因偽造文書等案件，經檢察官提起公訴（九十五年度偵
續字第五八號），本院判決如下：
    主  文
甲○○無罪。
    理  由
一、公訴意旨另以：被告甲○○與乙○○之夫蘇誌鵬（原名蘇興
    隆，已歿）為同居人，明知蘇誌鵬於民國九十三年二月間經
    醫師告知因罹患胃癌來日無多，且自九十三年三月八日一時
    三十分起即已呈現昏迷狀態未再有清醒之紀錄，無從交代後
    事，復於九十三年三月十日十時三十五分在國立臺灣大學醫
    學院附設醫院（下稱臺大醫院）死亡後，權利能力已消滅，
    其財產係屬全體繼承人乙○○、蘇榆凱、蘇美茜、蘇禎祥、
    蘇琬婷（下稱乙○○等人）所公同共有，竟基於意圖為自己
    不法所有及偽造私文書之概括犯意，未經蘇誌鵬之允許，先
    於九十三年三月九日八時二十八分許，在臺北永春郵局（下
    稱永春郵局，起訴書誤載為臺北市○○路郵局），擅自持用
    蘇誌鵬之印章，在提款單請蓋原留印鑑欄上盜蓋蘇誌鵬之印
    章，並填寫取款金額新臺幣（下同）二十六萬三千元、帳戶
    帳號00000000000000號、日期九十三年三月
    九日等事項，表示係蘇誌鵬欲自其在臺北市○○路郵局之帳
    戶內提領二十六萬三千元之意思，而偽造以蘇誌鵬名義出具
    之取款憑條私文書，再將之交付予不知情之永春郵局承辦人
    員而行使之，使該不知情之永春郵局承辦人員誤以為甲○○
    係依蘇誌鵬本人授權為領款，而據以辦理自上開帳戶領款之
    手續，並將二十六萬三千元現金交付甲○○，足生損害於對
    於帳戶管理之正確性及蘇誌鵬之其他繼承人。甲○○復承上
    概括犯意，未經全體繼承人之同意，於九十三年三月十一日
    下午一時許，擅自持用蘇誌鵬之印章，在臺北市大安區○○
    ○路○段三二五號之合作金庫商業銀行東臺北分行（下稱合
    庫東臺北分行），在取款憑條存戶簽章欄上盜蓋蘇誌鵬印章
    ，並填寫取款金額二十八萬四千六百元、帳戶帳號0000
    000000000號、日期九十三年三月十一日等事項，
    表示係蘇誌鵬欲自其在合庫東臺北分行之帳戶內提領二十八
    萬四千六百元之意思，而偽造以蘇誌鵬名義出具之取款憑條
    私文書，再將之交付予不知情之合庫東臺北分行承辦人員而
    行使之，使該不知情之承辦人員誤以為甲○○係依蘇誌鵬本
    人授權為領款，而據以辦理自系爭帳戶領款之手續，並將二
    十八萬四千六百元現金交付甲○○，足生損害於合庫東臺北
    分行對於帳戶管理之正確性及蘇誌鵬之其他繼承人。因認被
    告甲○○涉犯刑法第二百十六條、第二百十條之行使偽造私
    文書罪嫌及同法第三百三十九條第一項之詐欺取財罪嫌等語
    。
二、按犯罪事實應依證據認定之，無證據不得認定其犯罪事實。
    又不能證明被告犯罪者，應諭知無罪之判決，刑事訴訟法第
    一百五十四條第二項、第三百零一條第一項分別定有明文。
    再按，事實之認定，應憑證據，如未能發現相當證據，或證
    據不足以證明，自不能以推測或擬制之方法，為裁判基礎；
    且認定不利於被告之事實須依積極證據，苟積極證據不足為
    不利於被告事實之認定時，即應為有利於被告之認定；另認
    定犯罪事實所憑之證據，雖不以直接證據為限，間接證據亦
    包括在內，然無論直接證據或間接證據，其為訴訟上之證明
    ，須於通常一般之人均不致有所懷疑，而得確信其為真實之
    程度者，始得據之為有罪之認定，倘其證明尚未達到此一程
    度，而有合理之懷疑存在，無從使事實審法院得有罪之確信
    時，即應由法院為諭知被告無罪之判決（最高法院四十年臺
    上字第八六號、三十年上字第八一六號、七十六年臺上字第
    四九八六號判例參照）。
三、本件公訴人認被告甲○○涉犯偽造文書及詐欺取財等犯行，
    無非以郵局之交易紀錄（偵字卷第二五頁至第二八頁參照）
    、合庫東臺北分行交易明細表（偵字卷第二三、二四頁及第
    三六四頁至第三六六頁以及偵續字卷第六五、六六頁參照）
    、永潤殯儀公司估價單（偵續字卷第四二、四三頁參照）、
    臺大醫院護理紀錄、身體評估紀錄表（偵字卷第三一四頁至
    第三一六頁及第三一八、三一九頁參照）、手術前麻醉基本
    資料表、同意書、全民健保自願付費同意書（偵字卷第一０
    三、一０四頁、第一九０頁、第三三０頁至第三三四頁參照
    ）等件資為論據。
四、被告甲○○固承認其於上開二時間先後前往永春郵局及合庫
    東臺北分行提領上開二筆款項之事實，惟否認有何偽造文書
    及詐欺取財之犯行，辯稱：九十三年三月九日提領出來的這
    筆錢，是蘇誌鵬於同年二月初，表示因為我在照顧他，要我
    領這筆錢出來在身邊當作生活費支用，又九十三年三月十一
    日的這筆錢，是為了要繳交蘇誌鵬自九十二年十二月二十六
    日至九十三年三月一日住院醫療費用，蘇誌鵬就要我向遠雄
    人壽申請醫療理賠，我就將遠雄人壽核撥之理賠金提領出來
    ，用以繳交蘇誌鵬之住院費用及喪葬費用等語，並提出分居
    同意書、臺大醫院住院自付費用收據聯、自行收納款項統一
    發票、財團法人地藏悲願基金會收據、靈堂佈置收據及匯款
    單各一紙附於本院卷可證。
五、經查：
  (一)本件認定事實所引用之本件卷內所有卷證資料，除被告所提
    之看護工收據（即被證二），為被告以外之人於審判外所為
    之書面陳述，依刑事訴訟法第一百五十九條第一項之規定，
    不具證據能力外，其餘卷證資料，並無證據證明係公務員違
    背法定程序所取得，且卷內之文書證據（含臺大醫院與護理
    紀錄等），亦無刑事訴訟法第一百五十九條之四之顯有不可
    信之情況與不得作為證據之情形，則依刑事訴訟法第一百五
    十九條至一百五十九條之五之規定，本件認定事實所引用之
    本件卷證所有證據，均認為有證據能力，合先敘明。
  (二)查被告甲○○與蘇誌鵬為同居人，而蘇誌鵬於九十三年三月
    十日十時三十五分因胃癌在臺大醫院死亡之事實，為被告所
    是認，且有臺大醫院於九十三年三月十日所開立之死亡證明
    書一紙在卷可稽（偵字卷第三四九頁參照）。
  (三)被告確實於九十三年三月九日八時二十八分許，前往永春郵
    局，在提款單「請蓋原留印鑑」欄上蓋用蘇誌鵬之印章，填
    寫取款金額二十六萬三千元、帳戶帳號000000000
    00000號、日期九十三年三月九日等事項，自蘇誌鵬之
    郵局帳戶內提領二十六萬三千元等情，業據被告供承在卷，
    並有中華郵政股份有限公司儲匯處（下稱中華郵政儲匯處）
    九十四年二月二十四日儲字第０九四００００二三九號函暨
    第00000000000000號帳戶歷史交易清單及提
    款單影本各一份在卷可證（偵字卷第二五頁至第二八頁參照
    ）。而蘇誌鵬於永春郵局所立存簿儲金第０四五一三九之三
    號帳戶，有設定儲金簿提款密碼，又該帳戶於九十三年三月
    九日在永春郵局在永春郵局提領現金二十六萬三千元，該戶
    為通儲帳戶故需輸入密碼乙節，有中華郵政儲匯處九十五年
    十一月二十七日儲字第０九五０００二００二號函一紙附於
    本院卷足憑。從而被告於永春郵局提領上開款項時，除需持
    用蘇誌鵬原留印鑑章外，尚須知悉蘇誌鵬設定之儲金簿提款
    密碼方得以順利提領款項，則由被告取得蘇誌鵬之原留印鑑
    章及知悉提款密碼等情以觀，足認被告應係取得蘇誌鵬之授
    權而為之，且被告供稱：蘇誌鵬於九十三年二月間即已交代
    其提領款項等語，查蘇誌鵬於九十三年二月間，意識仍相當
    清楚，迄同年三月九日凌晨四時三十分始陷入昏迷狀態，有
    臺大醫院護理紀錄在卷可稽（偵字卷第三０一頁至第三一六
    頁參照），可見蘇誌鵬係於九十三年二月間意識清楚之狀態
    下而為上開授權，此部分既認定被告獲蘇誌鵬授權，其前往
    永春郵局提領款項，即無使用詐術，使人將本人或第三人之
    物交付，而構成詐欺罪嫌之可能。
  (四)又被告於蘇誌鵬死亡後之九十三年三月十一日下午一時許，
    前往合庫東臺北分行，在取款憑條存戶簽章欄上蓋用蘇誌鵬
    印章，並填寫取款金額二十八萬四千六百元、帳戶帳號00
    00000000000號、日期九十三年三月十一日等事
    項，自蘇誌鵬在合庫東臺北分行之帳戶內提領二十八萬四千
    六百元等情，為被告所是認，且有合庫東臺北分行九十四年
    九月十四日合金東北字第０九四０００四六四七號函暨第0
    000000000000號帳戶之客戶全部資料查詢單、
    開戶資料、交易明細表各一份（偵字卷第三六四頁至第三六
    六頁參照）及九十五年六月七日合金東北字第０九五０００
    三三五七號函暨第0000000000000號帳戶之印
    鑑卡及取款條各一份（偵續字卷第六五頁至第六六頁參照）
    在卷可稽。而蘇誌鵬於合庫東臺北分行開立帳戶時有設定提
    款密碼，且九十三年三月十一日於該行提領現金二十八萬四
    千六百元時，亦有輸入提款密碼乙節，有合庫東臺北分行九
    十五年十一月二十七日合金東北字第０九五０００六七七四
    號函一紙附於本院卷可稽。則由被告取得蘇誌鵬之原留印鑑
    章及知悉提款密碼等情以觀，足認被告應係取得蘇誌鵬之授
    權而為之，雖其時蘇誌鵬業已死亡，然被告於蘇誌鵬死亡後
    ，確實有繳納蘇誌鵬於臺大醫院住院期間（自九十二年十二
    月二十六日至九十三年三月十日）之醫療費用二十五萬零一
    百四十元及往生室租用費一千元，並辦理蘇誌鵬喪葬事宜（
    如靈堂佈置、超渡等費用）花費計三萬四千元，有臺大醫院
    住院自付費用收據聯、自行收納款項統一發票、財團法人地
    藏悲願基金會收據、靈堂佈置收據及匯款單各一紙附於本院
    卷可證，上開費用合計二十八萬五千一百四十元，則被告所
    辯：其於合庫東臺北分行所提領之二十八萬四千六百元係用
    於蘇誌鵬之醫療費用及喪葬費用等語，尚非虛妄，應屬真實
    ，足證被告主觀上並無為自己不法所有之意圖甚明。
  (五)再按刑法上之偽造文書罪，須以足生損害於公眾或他人為其
    成立要件，而所謂足生損害，係指他人有可受法律保護之利
    益，因此遭受損害或有損害之虞而言，若公眾或他人之利益
    ，並無因而受有損害之虞，則為與公眾或他人無利害關係之
    行為，縱有偽造之行為，並不成立犯罪（最高法院九十五年
    臺上字第七二六五號判決意旨參照）。被告於蘇誌鵬亡故後
    ，雖有持蘇誌鵬之銀行存摺及印章，至銀行填製取款條、蓋
    用蘇誌鵬印章，以領取蘇誌鵬存款之行為，但其並無偽造文
    書之犯意，其所製作之文書，對於乙○○等全體繼承人及銀
    行，實質上並不足生損害之虞，銀行亦無被詐欺之情事，故
    乙○○等全體繼承人可受法律保護之利益，並未因此遭受損
    害，亦與偽造文書罪之構成要件有間。
  (六)綜上，蘇誌鵬授權被告提領上開款項時，蘇誌鵬之意識仍然
    清楚，再參酌被告係蘇誌鵬之同居人，生前與之同住，彼此
    之信賴感情自屬深厚，且蘇誌鵬既已將郵局、銀行存摺及提
    款密碼等交付被告，可見被告陳稱蘇誌鵬生前有授權其為提
    領款項之行為，自可採信。又被告雖於蘇誌鵬死亡後，始前
    往合庫東臺北分行提領款項，然其所提領之款項均用於蘇誌
    鵬之住院醫療費用及喪葬費用，足見其於提領該等款項之時
    ，主觀上並無為自己不法所有之意圖，客觀上縱有製作蘇誌
    鵬名義之文書，然實質上亦無生損害之虞。
六、故本件並無積極證據足以證明被告有何偽造文書及詐欺取財
    等犯行，自屬不能證明被告犯罪，揆諸前開法律規定及判例
    意旨，自應為被告無罪之諭知。
據上論斷，應依刑事訴訟法第三百零一條第一項，判決如主文。
本案經檢察官郭瑜芳到庭執行職務。
中　　華　　民　　國　　96　　年　　1 　　月　　25　　日
　　　　　　　　　刑事第九庭審判長法  官  蘇素娥
                                  法  官  葉珊谷
                                  法　官　林怡秀
本件正本證明與原本無異。
如不服本判決，應於判決送達後十日內向本院提出上訴狀（應抄
附繕本）。告訴人乙○○如對於本判決不服者，應具備理由請求
檢察官上訴，其上訴期間之計算係以檢察官收受判決正本之日期
為準。
　　　　　　　　　　　　　　　  　書記官　林義盛
中　　華　　民　　國　　96　　年　　1 　　月　　25　　日
